【裁判字號】    96,上訴,2008
【裁判日期】    970306
【裁判案由】    政府採購法等
【裁判全文】
臺灣高等法院高雄分院刑事判決        96年度上訴字第2008號
上  訴  人  臺灣高雄地方法院檢察署檢察官
上  訴  人
即  被  告  丁○○
                    （現於臺灣東成技能訓練所執行中）
上  訴  人
即  被  告  乙○○
上  列一人
選任辯護人  柳聰賢律師
上  訴  人
即  被  告  己○○  男（民國○○年○月○日生）
                    身分證統一編號：Ｚ000000000號
                    住高雄縣六龜鄉○○村○○路22號
上  列一人
選任辯護人  周村來律師
            周元培律師
被      告  甲○○  女（民國○○年○月○○日生）
                    身分證統一編號：Ｚ000000000號
                    住高雄縣燕巢鄉○○路660巷32號
被      告  戊○○  女（民國○○年○○月○○日生）
                    身分證統一編號：Ｚ000000000號
                    住高雄縣六龜鄉○○村○○街1巷20號
被      告  丙○○  男（民國○○年○○月○○日生）
                    身分證統一編號：Ｚ000000000號
                    住高雄縣三民鄉民生村大光巷180號
上列上訴人等因被告等違反政府採購法等案件，不服中華民國96
年5 月29日、96年8 月24日第一審判決（起訴案號：臺灣高雄地
方法院檢察署95年度偵字第10693 號、13613 號、14257 號），
提起上訴，本院判決如下：
    主  文
原判決關於乙○○、己○○、丁○○部分均撤銷。
乙○○共同意圖使廠商不為投標，而施脅迫，處有期徒刑壹年陸
月，減為有期徒刑玖月。
己○○共同意圖使廠商不為投標，而施脅迫，處有期徒刑壹年肆
月，減為有期徒刑捌月。
丁○○共同連續意圖使廠商不為投標，而施脅迫，累犯，處有期
徒刑貳年肆月，減為有期徒刑壹年貳月。又連續以加害生命之事
，恐嚇他人致生危害於安全，累犯，處有期徒刑捌月，減為有期
徒刑肆月。應執行有期徒刑壹年伍月。
其他上訴駁回。
    事  實
一、丁○○前於民國（下同）90年間因竊盜案件，經臺灣高雄地
    方法院以90年度易字第2371號判決判處有期徒刑5 月確定，
    並於91年4 月11日易科罰金執行完畢。
二、乙○○為參與高雄縣三民鄉公所（以下簡稱三民鄉公所）發
    包之民權國小通學道路500 米處楠梓仙溪對岸護岸工程（以
    下簡稱民權國小通學道路護岸工程）、三民鄉民族村安全堪
    虞部落整治工程（以下簡稱民族村部落整治工程），竟與駿
    承營造有限公司（以下簡稱駿承公司，名義負責人戊○○，
    址設高雄縣六龜鄉○○村○○路15巷2 之13號1 樓）之實際
    負責人陳慶清（未經檢察官偵查起訴）共同基於意圖影響採
    購結果之概括犯意聯絡，向陳慶清借用駿承公司名義及證件
    ，連續於94年7 月4 日投標民權國小通學道路護岸工程，並
    以新臺幣（下同）349 萬8000元得標；再於94年9 月9 日投
    標民族村部落整治工程，並以169 萬元標得上開工程，且均
    由陳慶清提供駿承公司之營利事業登記證、公司印鑑章予乙○○使用，俾使乙○○得以上開文件參與各該工程之投、開
    標。
二、乙○○為順利標得民族村部落整治工程，竟另與一姓名不詳
    之蔡姓成年男子（以下簡稱蔡姓男子）共同基於意圖使廠商
    不為投標而施脅迫之犯意聯絡，由該蔡姓男子提供現金1萬
    元，委託有犯意聯絡之丁○○於94年9 月9 日民族村部落整
    治工程投標當日，阻撓有意投標之廠商前往三民鄉公所投標
    ，蔡姓男子並允諾事成之後支付工程決標金4 ％予丁○○作
    為報酬。丁○○為順利達成上開任務，則與己○○、姓名年
    籍不詳綽號「阿弟仔」之成年男子（以下簡稱「阿弟仔」）
    及其他姓名不詳之成年男子2 名，基於犯意之聯絡，於94年
    9 月9 日上午9 時許，在上開民族村部落整治工程投標截止
    前，由丁○○率己○○及姓名不詳之成年男子3 人在三民鄉
    公所2 樓投標會場入口阻攔有意前往投標之廠商，並由其中
    一人對廠商表示：「這個工程已經（有人）處理好了，你們
    不要囉嗦」（台語）、「不要太白目」（台語）等語，脅迫
    原有意進入投標會場投標之廠商退出會場，不為投標，丁○○、己○○則隨後在三民鄉公所涼亭內發放相當於走路工之
    資費每人2000元予上開放棄投標之廠商數人。嗣乙○○於94
    年9 月9 日上午10時開標時，即以169 萬元標得該民族村部
    落整治工程。
三、丁○○與蔡姓男子共同再承上開意圖使廠商不為投標而施脅
    迫之概括犯意聯絡，由蔡姓男子以支付工程決標金4 ％為代
    價，委託丁○○阻撓有意投標高雄縣三民鄉公所94年度下半
    年道路及駁崁改善工程（以下簡稱道路駁崁改善工程）之廠
    商辛○○，使其不為投標，丁○○遂於94年10月17日上午8
    時2 分許，率姓名年籍不詳之成年男子2 名，共同前往辛○○所經營之億客來超商（址設：高雄縣甲仙鄉○○路29號）
    ，由丁○○對辛○○展示疑似槍枝之物（未有證據足證具有
    殺傷力），並對其恫稱：倘去投標就會對其不利等語，脅迫
    辛○○不得前往三民鄉公所投標上開工程，嗣辛○○於同日
    稍晚仍前往三民鄉公所欲入內投標時，又在三民鄉公所後門
    遭1 名姓名年籍不詳之成年男子阻攔投標，使其因此心生畏
    懼而放棄投標。
四、丁○○因不滿前高雄縣三民鄉新寮社區巡守隊長庚○○與壬○○於95年3 月2 日上午7 時許，前往高雄縣六龜鄉新寮村
    第117-10地號土地，勘察土地遭人盜採砂石之情形，竟基於
    恐嚇他人致生危害於安全之概括犯意，連續於95年3 月2 日
    下午3 時47分許，先以其所使用之0000000000號行動電話致
    電庚○○所持用之0000000000號行動電話門號，向庚○○恫
    稱：「我是建宏，你準備跑路了」（台語）等語，再於同日
    下午5 時許，在高雄縣六龜鄉○○村○道路旁徒手毆打壬○○（丁○○涉嫌傷害部分未據壬○○告訴），要壬○○向庚○○傳達「叫庚○○全家小心一點，社會事要以社會處理，
    不要不上道向警方報案」（台語）、「要庚○○小心一點」
    等語，藉以恫嚇庚○○，俟壬○○於同日下午返家後，旋將
    上情轉知庚○○，致庚○○因此心生畏懼。
五、案經高雄縣政府警察局、高雄縣政府警察局六龜分局移送臺
    灣高雄地方法院檢察署檢察官偵查起訴。
    理  由
甲、撤銷改判部分（即告乙○○、己○○、丁○○部分）：
壹、證據能力部分：
一、本件卷附高雄縣三民鄉公所95年12月6 日三鄉財字第095000
    8845號函附民權國小通學道路護岸工程、民族村部落整治工
    程、道路駁崁改善工程之投、開標作業文件就以上開文件存
    在之本體以證各該投標廠商於投、開標作業過程中所提出之
    參與投標文件，及本件卷附蒐證錄影翻拍照片，係以照片本
    體顯現案發時之現場情狀，係屬證物，非屬供述證據，均得
    為證據。
二、本案相關決、開標紀錄、簽到簿等文件所載內容以證投、開
    標作業過程之經過者，因各該文件係屬公務員於職務上所製
    作之紀錄文書，依刑事訴訟法第159 條之4 第1 款規定，亦
    得為證據。
三、本件卷附證人壬○○於行政院衛生署旗山醫院就診之急診護
    理紀錄單暨病歷各1 份，乃醫師及護理人員於其通常業務過
    程中所須製作之紀錄文書，依刑事訴訟法第159 條之4 第2
    款規定，得為證據。
四、被害人庚○○於警詢中所為陳述有證據能力：被告以外之人
    於檢察事務官、司法警察官或司法警察調查中所為之陳述，
    與審判中不符時，其先前之陳述具有較可信之特別情況，且
    為證明犯罪事實存否所必要，得為證據，刑事訴訟法第159
    條之2 分別定有明文。證人即被害人庚○○於原審審理中就
    檢察官、辯護人及原審訊及是否遭被告丁○○恐嚇等攸關犯
    罪構成要件事實時，雖均答以「忘記了」或「沒有人恐嚇伊
    」等語（見原審卷第244 頁、第245 頁、第243 頁），惟經
    原審提示其於警詢中所為陳述供其閱覽時，其又改稱：警詢
    筆錄之記載均伊同意等語（見原審卷第245 頁），佐以證人
    壬○○於原審審理中證述：95年3 月2 日下午5 時許，伊確
    遭綽號「建宏」之男子（經指認該男子即被告丁○○）毆打
    ，並叫伊不要與庚○○走得太近，叫庚○○家裡的人要小心
    一點，伊也有將此事轉達予庚○○等語明確（見原審卷第16
    6 頁、第167 頁），足見證人庚○○並未推翻其前於警詢中
    所為指述之真實性。而證人壬○○於95年3 月2 日遭被告毆
    打致受有頭部左顳3 ×3 公分瘀青紅腫之傷害，亦有行政院
    衛生署旗山醫院急診護理紀錄單及病歷各1 件在卷可憑（見
    警卷第36頁），證人庚○○於95年3 月2 日下午5 時15分許
    因經壬○○以電話告知其遭被告毆打，並傳達被告丁○○要
    對其全家不利等情後，旋即前往高雄縣六龜分局新威派出所
    報案乙節，亦經警詢調查筆錄記載甚明（見警卷(四)第5 頁）
    ，被告丁○○於原審審理中亦自承：伊於本件案發後曾去找
    壬○○，壬○○向伊表示係認錯人等語（見原審卷第241 頁
    ），益徵證人庚○○乃因其友人壬○○前曾遭被告暴力威脅
    ，且案發後又遭被告當面施壓，而恐遭不測，心有忌憚，已
    難期待證人庚○○能於原審審理中為真實之陳述，是其於警
    詢中所為陳述較其於原審審理中所為陳述應有特別可信之情
    事存在。又證人庚○○於95年3 月2 日案發當日旋即報警，
    並接受員警調查詢問，其報警當時就事發經過之記憶當較在
    原審審理作證時之記憶清晰，而其於警詢中陳述時被告並未
    在場，其陳述當較為坦然且接近真實，且其證詞乃證明被告
    犯罪所必要，故本件自外部情況觀察，已足認證人庚○○於
    警詢中所為陳述具備相當之信憑性，可信其為真實，而有證
    據能力，得引為證據。
五、本件卷附之門號0000000000、0000000000號行動電話之雙向
    通聯紀錄、通聯調閱查詢單（見警卷(四)第10頁、第12頁），
    分別為電信業者所設通訊設備所為收發通訊電波之紀錄，及
    行動電話申辦者留存之申設、使用狀態紀錄，均屬從事業務
    之人於通常業務過程所製作之紀錄文書，依刑事訴訟法第
    159 條之4 第2 款規定，得為證據。
貳、關於事實之認定：
一、被告乙○○借用他人名義及證件投標部分：
    訊據上訴人即被告（下稱被告）乙○○就其連續於94年7 月
    、9 月間向駿承公司之實際負責人陳慶清借用駿承公司名義
    及證件，參與三民鄉公所於94年7 月4 日、94年9 月9 日發
    包之民權國小通學道路護岸工程、民族村部落整治工程之投
    標作業，並分別於94年7 月4 日、94年9 月9 日各以349 萬
    8000元、169 萬元得標之事實，均坦承不諱（見原審院卷第
    50頁），核與證人陳慶清證稱：伊為駿承公司實際負責人，
    …乙○○係伊之表哥，乙○○對伊表示要標工程，但無牌照
    ，故欲借用伊之（駿承公司）牌照，伊有應允出借，…並由
    乙○○於94年7 月4 日、94年9 月9 日前往三民鄉公所投標
    等語相符（見原審卷第170 頁、第171 頁、第170 頁），並
    有高雄縣三民鄉公所95年12月6 日三鄉財字第0950008845號
    函附民權國小通學道路護岸工程、民族村部落整治工程之開
    標作業廠商簽到簿、工程標單、標單封、高雄縣政府營利事
    業登記證、綜合營造業登記證書、財政部臺灣省南區國稅局
    營業人銷售額與稅額申報書、台灣區綜合營造工程工業同業
    公會丙等會員證書、印模單、投標廠商聲明書、公司設立登
    記表、委託書各1 件在卷足憑（見證物卷第4 頁、第62頁、
    第65頁、第67頁、第68頁、第69頁、第71頁、第72頁、第74
    頁、第76頁、第77頁；第163 頁、第219 頁、第211 頁、第
    209 頁、第208 頁、第207 頁、第206 頁、第204 頁、第20
    1 頁、第212 頁）。足證被告乙○○之前開自白核與事實相
    符，應屬可採。
二、被告乙○○、己○○、丁○○就民族村部落整治工程，共同
    意圖使廠商不為投標，而施脅迫部分：
（一）訊據上訴人即被告乙○○、己○○均矢口否認就上開民族
      村部落整治工程有脅迫廠商使不為投標之犯行；被告乙○○辯稱：伊雖認識丁○○，但伊並不認識委託丁○○出面
      圍事之蔡姓男子，亦未曾請託丁○○為其圍事云云；被告
      己○○辯稱：伊於94年9 月9 日上午應丁○○之請求，載
      送丁○○前往三民鄉公所，伊於等候丁○○辦事期間，雖
      曾到三民鄉公所2 樓、三民鄉公所附近涼亭閒逛，但伊並
      無參與脅迫投標廠商，或對投標廠商發放相當於走路工之
      資費云云。上訴人即被告丁○○就民族村部落整治工程部
      分有上開犯行則坦承不諱（見本院卷97年2 月19日答辯狀
      ）。
（二）經查：
 （1）被告丁○○受蔡姓男子所託為其圍事，而於94年9 月9 日
      持蔡姓男子所交付之1 萬元現金，在三民鄉公所涼亭發放
      相當於走路工之資費2000元予有意參與投標之廠商，使渠
      等不為投標之事實，業據被告丁○○供述在卷，並供稱：
      94年9 月9 日民族村部落整治工程開標當日，是一名蔡姓
      男子要伊幫忙圍事，並答應以工程得標款之4 ％作為伊之
      報酬，該蔡姓男子復交予伊1 萬元，…伊則於詢問其他廠
      商是否能讓伊承做該工程後，發給同意者每人2000元等語
      （見原審卷第49頁）；又證人A3證稱：（94年9 月9 日即
      民族村部落整治工程投標當日）伊也是投標廠商之一，伊
      要去2 樓投標時，有3 個黑道份子在2 樓阻攔，並（對欲
      參與投標之廠商）說「這些工程都已經處理好了，你們不
      要囉嗦」（台語），…又叫伊不要太白目（台語），…當
      天丁○○與己○○均在2 樓投標現場出現，丁○○身著藍
      色格狀衣服，…己○○則坐在2 樓投標現場的沙發上…，
      當日在2 樓投標現場有4 人與丁○○在一起，…當天伊有
      填妥標單，但到2 樓就被攔阻恐嚇，故未投下標單，…當
      日約有9 家廠商想要進場投標，…當日有人在現場發錢（
      給不為投標之廠商），因為從高雄開車去（投標現場）也
      是要油錢等語（見原審卷第152 頁、第155 頁、第154 頁
      、第157 頁、第158 頁、第153 頁）；又被告己○○亦供
      稱：丁○○在94年9 月9 日上午叫伊載他及「阿弟仔」前
      往三民鄉公所等語（見原審卷第176 頁），佐以現場蒐證
      錄影翻拍照片顯示，94年9 月9 日上午8 時50分許，被告
      丁○○、己○○及「阿弟仔」確均出現在三民鄉公所2 樓
      投標收發室前，並阻攔欲參與投標之廠商投標，嗣於同日
      上午9 時許，被告丁○○與己○○等人則在三民鄉公所旁
      之涼亭發放現金予欲參與投標之廠商，均有錄影翻拍照片
      30幀在卷足憑（見警卷(一)第83頁、警卷(二)第37頁、第40頁
      ），復經證人A3及被告己○○指認在卷（見警卷(二)第37頁
      、第39頁，原審卷第154 頁、第177 頁），足證94年9 月
      9 日民族村部落整治工程投、開標當日被告丁○○確有於
      同日上午9 時截止投標前，率領被告己○○及「阿弟仔」
      等人在三民鄉公所投標現場，以恐嚇言詞脅迫參與投標之
      廠商不為投標，嗣於同日上午9 時投標截止後，在三民鄉
      公所附近之涼亭發放相當於走路工之資費予上開放棄投標
      之廠商之事實，至為明確。被告己○○嗣於原審雖改稱：
      伊僅係偶然行經三民鄉公所2 樓及鄉公所附近涼亭，並未
      參與阻攔廠商前往投標云云，係事後卸責之詞，不足採信
      。
 （2）被告乙○○、己○○固均矢口否認與蔡姓男子、丁○○等
      人間，就94年9 月9 日民族村部落整治工程投標當日以脅
      迫方式阻撓廠商投標有何犯意聯絡，惟被告乙○○、丁○○乃自幼相識之友人，已據其2 人供承在卷（見原審卷第
      49頁、第50頁），是其2 人彼此熟識，且有相當之情誼。
      又本件原有意投標該民族村部落整治工程之廠商有9 人，
      然實際投標之廠商除乙○○借牌之駿承公司外，則僅良義
      土木包工業（負責人周孔良）、寶棋營造有限公司（負責
      人黃春棋，以下簡稱寶棋公司）投標，其中良義土木包工
      業投標之標封則因其中所附文件欠缺押標金票據不符投標
      資格，而遭剔除等情，除據證人A3證述在卷外（見原審卷
      第153 頁），並有開、決標紀錄表1 件、投標證件審查表
      1 件在卷可憑（見證物卷第162 頁、第184 頁），故94年
      9 月9 日民族村部落整治工程僅被告乙○○與寶棋公司投
      標之事實，應可認定，且與證人A3所證欲參與投標廠商均
      遭丁○○、己○○、綽號「阿弟仔」及另2 名真實姓名不
      詳之成年男子阻擋在外，無法順利投標乙節相符。再參諸
      工程業界之一般經驗法則，所謂「搓圓仔湯」係指得標廠
      商提撥相當於發包工程價款若干比例之金錢，或將所標得
      之部分工程分包予其他有意參與投標、競價之廠商，以利
      益均霑之方式，使其同意不為投標、競價，惟本件被告乙○○及蔡姓男子僅支付1 萬元相當於走路工之資費予丁○○運用，顯見上開費用並非用以取得廠商合意不為投標或
      競價之對價，僅係丁○○於脅迫廠商不為投標後，用以安
      撫廠商，所發放相當於走路工之資費。又被告丁○○用以
      發放走路工之1 萬元乃蔡姓男子所交付，已據被告丁○○
      供承在卷（見原審卷第49頁），佐以三民鄉公所就民族村
      部落整治工程原訂之招標底價為170 萬元，上開參與投標
      之駿承公司、寶棋公司之原始標價分別為175 萬元、177
      萬9000元均高於底價，嗣僅被告乙○○1 人在場代表駿承
      公司，經2 次減價後以169 萬元得標，亦有開、決標紀錄
      表1 件、採購底價表1 份、三民鄉公所開標作業廠商簽到
      簿1 件在卷可按（見證物卷第162 頁、第197 頁、第163
      頁），足徵被告乙○○乃參與投標廠商不為投標後之唯一
      受益者之事實，已甚顯明。蔡姓男子為取得上開工程在先
      ，已承諾按工程決標價格支付相當報酬予丁○○，以作為
      丁○○為其與被告乙○○圍事之對價，則其事後即無輕言
      棄標之理，而被告乙○○亦為工程得標後之受益人，已如
      前述，該工程之得標廠商即被告乙○○與被告丁○○、蔡
      姓男子間，應有施脅迫使廠商不為投標之犯意聯絡，至為
      明確。故被告乙○○辯稱：伊未曾請託被告丁○○、蔡姓
      男子等人為其圍事云云，亦屬事後卸責之詞，不可採信。
三、被告丁○○與蔡姓男子共同對辛○○施脅迫使其不為投標道
    路駁崁改善工程部分：
（一）訊據上訴人即被告丁○○否認上開道路駁崁工程部分之犯
      行，辯稱：伊於94年10月17日上午固曾為蔡姓男子前往辛○○所經營之億客來超商，請辛○○毋前往三民鄉○○○○道路駁崁改善工程，但伊勸說無效就離開了，並無脅迫
      辛○○放棄投標云云。
（二）經查：
（1） 被告丁○○於94年10月17日因受蔡姓男子之委託，而前往
      辛○○所經營之億客來超商要辛○○勿前往三民鄉公所投
      標之事實，業據被告丁○○坦認在卷（見原審卷第241 頁
      、第252 頁）。又被告丁○○於前揭時、地對有意投標道
      路駁崁改善工程之廠商辛○○施行脅迫，同日並有圍事之
      黑道份子在三民鄉公所1 樓門口阻擋廠商進入會場投標乙
      節，亦據證人辛○○證稱：伊於94年10月17日本來想要去
      （參加道路駁崁改善工程之）投標，但當天伊一開店門就
      有兩三個年輕人到伊店裡，叫伊不要去投標，…（提示警
      卷(二)第39頁94年9 月9 日現場蒐證錄影翻拍照片）照片中
      身著藍色格子衣服的人就是94年10月17日阻止伊前往投標
      ，綽號「建宏」之人（即被告丁○○），被告丁○○叫伊
      不要去投標，否則會對伊不利，…之後則從他的腰際拿出
      1 支疑似槍枝的東西出來，且拿在手上給伊看，見伊不要
      去投標，…94年10月17日當日稍晚伊仍有前往三民鄉公所
      投標，但當時在門口有很多年輕人聚集在那裡，…其中一
      名膚色很黑的年輕人…攔住伊不讓伊上樓投標」等語（見
      原審卷第162 頁、第163 頁），顯見被告丁○○於前揭時
      、地係以言語威嚇及對辛○○展示疑似槍枝之物之方式，
      對辛○○產生心理上之脅迫力，促其放棄投標之事實，已
      甚顯明。又廠商辛○○於94年10月17日稍晚雖仍執意前往
      三民鄉公所投標，然其因前受被告丁○○脅迫，嗣於三民
      鄉公所投標會場又遭人阻攔投標，使其因而心生畏懼放棄
      投標，已據證人辛○○證述在卷（見原審卷第163 頁），
      足見被告丁○○之前開脅迫作為與廠商辛○○放棄投標之
      行為間有因果關係，尚不得以廠商辛○○於遭被告丁○○
      脅迫後，仍前往三民鄉公所意圖投標乙情，遽為對被告丁○○有利之推斷。
 （2）公訴意旨另謂被告丁○○之前開犯行與同案被告乙○○、
      丙○○間有共同犯意聯絡及行為分擔云云（見原審卷第64
      頁公訴檢察官補充理由書），惟：同案被告丙○○為正
      林土木包工業負責人之事實，有高雄縣政府營利事業登記
      證各1 紙在卷可憑（見原審卷第201 頁），同案被告甲○○復供稱：伊於投標道路駁崁改善工程前與丙○○、乙○○等人未有任何接觸，自無可能借牌予丙○○等語（見原
      審卷第50頁），同案被告乙○○亦供稱：伊未曾向僑春公
      司借牌，…丙○○既未與伊合夥，亦未參與民權國小通學
      道路護岸工程、民族村部落整治工程等語（見原審卷第50
      頁），故同案被告丙○○辯稱：伊自己即為領有牌照之土
      木營造商，無須借用他人名義及證件投標工程等語，核與
      事實相符，應屬可採。此外，本件復查無其他積極證據足
      認同案被告丙○○有何向同案被告林明春借牌投標道路駁
      崁改善工程、或與同案被告乙○○共同借牌投標民權國小
      通學道路護岸工程、民族村部落整治工程之犯行，自難認
      被告丙○○、乙○○有何與被告丁○○共同阻撓廠商投標
      道路駁崁改善工程之動機與犯意。雖證人辛○○另證稱
      ：94年10月17日當日稍晚伊仍有前往三民鄉公所投標，但
      當時在門口有很多年輕人聚集在那裡，…其中一名膚色很
      黑的年輕人…攔住伊不讓伊上樓投標，…該年輕人對伊表
      示「『林董』說不可以上去，有事情他會處理」（台語）
      等語（見原審卷第162 頁、第163 頁），惟上開阻攔廠商
      辛○○投標之年輕人既未指明「林董」即為同案被告丙○○，自不得僅憑證人辛○○之片面臆測遽認同案被告丙○○有何請託被告丁○○等黑道份子在三民鄉公所阻撓廠商
      投標之犯行。況同案被告丙○○於94年10月17日並未參與
      道路駁崁改善工程投標，有94年10月17日道路駁崁改善工
      程開、決標紀錄表1 件在卷足憑（見證物卷第95頁），證
      人即代表僑春公司前往投標之林財春亦證稱：伊在投標現
      場並未看見丙○○等語（見原審卷第160 頁），是以同案
      被告丙○○既未投標上開工程，自無可能囑請被告丁○○
      等黑道份子在投、開標現場為其圍事之理，亦無可能與同
      案被告乙○○就投標上開工程有何犯意聯絡，自難認被告
      丁○○所為前開犯行與同案被告丙○○、乙○○間有何犯
      意聯絡或行為分擔，附此敘明。
 （3）綜上，本案事證已臻明確，被告丁○○於94年10月17日分
      別有意圖使廠商不為投標而施脅迫之犯行，洵堪認定。
四、被告丁○○恐嚇危害庚○○之安全部分：
（一）訊據上訴人即被告丁○○否認有恐嚇庚○○之犯行，辯稱
      ：伊未恐嚇庚○○恐嚇及毆打壬○○云云。
（二）經查：
 （1）被告丁○○於95年3 月2 日下午3 時47分許以行動電話對
      庚○○恫稱：「我是建宏，你準備跑路了」（台語）等語
      乙情，業據證即告訴人庚○○於警詢中指述：伊於95年3
      月2 日上午7 時10分許致電高雄縣六龜分局新威派出所，
      就新寮村三民路第117-10地號前之農地遭人盜採砂石乙事
      報案，竟於同日下午3 時47分許遭人以電話恐嚇，故前往
      派出所報案，被告丁○○以門號0000000000號行動電話撥
      打伊之手機（門號00 00000000） ，在電話中說「豬肉榮
      （即指庚○○）我是建宏，你準備跑路了」（台語）等語
      ，…伊認得出被告丁○○的聲音，伊怕被告丁○○會傷害
      伊之家人，故報案請求警方保護等語（見警卷(四)第5 頁、
      第6 頁），核與被告丁○○自承：伊之外號為「建宏」（
      台語）乙節相符，並有門號0000000000號、0000000000號
      行動電話之雙向通聯紀錄、通聯調閱查詢單各1 件在卷足
      憑（見警卷第10頁、第11頁、第12頁、第19頁），核告訴
      人庚○○之指述既與前揭證據相符，其指述自得作為認定
      被告丁○○恐嚇犯行之依據。被告丁○○固否認伊有何持
      用門號0000000000行動電話之情事，並辯稱：伊與上開行
      動電話申設人陳碧芳並不相識，亦毫無關係云云（見原審
      卷第241 頁、第253 頁），惟被告丁○○確有透過上開行
      動電話門號恫嚇庚○○之事實，已如上述，再衡諸一般日
      常生活經驗法則，施行恐嚇者當無可能使用其本人申設之
      行動電話實行恫嚇行為，而自暴犯行之理，故縱上開行動
      電話門號之申設人非被告丁○○本人，被告丁○○譯亦難
      執此而為有利之辯解。
（2） 被告丁○○於95年3 月2 日下午5 時許，在高雄縣六龜鄉
      ○○村路旁徒手毆打壬○○後，要壬○○代其向庚○○恫
      稱：「叫庚○○全家小心一點，社會事要以社會處理，不
      要不上道向警方報案」（台語）、「要庚○○小心一點」
      等語之事實，已據證人壬○○證稱：95年3 月2 日伊與庚○○到盜採砂石的現場（查勘），庚○○到現場後有以電
      話聯絡警察到場（查緝盜採砂石），…同日下午5 時許，
      伊回家之後被人打，並要伊傳話給庚○○，要伊不要與庚○○走得太近，叫庚○○家裡的人要小心一點，…打我的
      人叫「建宏」（台語），（經當庭指認被告丁○○之口卡
      照片）即被告丁○○，伊因此感到恐懼，並將上情轉達予
      庚○○，對庚○○轉述被告丁○○說「社會事要以社會處
      理，叫朱家以後要小心一點」（台語），…伊在當天晚上
      7 時許親自到庚○○住處向庚○○轉達此事後，才去驗傷
      等語（見原審卷第166 頁、第167 頁、第168 頁），核與
      證人庚○○證稱：伊因壬○○遭人毆打，害怕那些（毆打
      壬○○的）人對伊不利，而前往報警等情相符（見原審卷
      第244 頁），亦與證人庚○○復於警詢中指述：95年3 月
      2 日下午6 時4 分許伊因接到壬○○的電話，稱有急事見
      面，而離開派出所與壬○○會面，壬○○告訴伊適才遭「
      建宏」毆打後，「建宏」要壬○○帶話給伊，稱要對伊全
      家不利，社會事要用社會處理，不要不上道向警方報案，
      要伊小心一點乙節相合（見警卷(四)第6 頁），應屬可採。
      而被害人庚○○於95年3 月2 日下午6 時4 分許經由壬○○之轉述得悉被告丁○○之恫嚇話語後，因心生恐懼，旋
      再於同日晚間7 時50分許返回派出所備案製作筆錄之事實
      ，則據警詢筆錄記載甚明（見警卷(四)第6 頁），足認被告
      丁○○確有以加害生命之事恐嚇庚○○致生危害於安全之
      犯行無訛。被告丁○○固辯稱：經伊事後找壬○○了解上
      情，壬○○表示認錯人了云云（見原審卷第241 頁），而
      證人壬○○於原審感訓處分案件審理中亦未明確指認被告
      丁○○即為毆打伊之人（見原審卷第132 頁背面），惟證
      人壬○○經原審提示丁○○之口卡照片供其指認時，已能
      明確指出被告口卡照片之相貌即毆打伊、要伊轉述上開恫
      嚇言詞之「建宏」無誤（見本院卷第168 頁），被告丁○○之前開辯詞顯與前開證據有悖，而不可採。
（3） 綜上，被告丁○○於95年3 月2 日3 時47分許、5 時許連
      續以前揭方式恐嚇庚○○，致生危害於庚○○之安全，亦
      堪以認定。
參、論罪科刑部分：
一、新舊法比較問題：
    查被告行為後，刑法業於94年2 月2 日經總統以華總一義字
    第09400014901 號令修正公布，並於95年7 月1 日施行，參
    酌最高法院95年5 月23日刑事庭第8 次會議決議，修正後刑
    法第2 條第1 項之規定，係規範行為後法律變更所生新舊法
    律比較適用之準據法，於修正後刑法施行後，應適用修正後
    刑法第2 條第1 項之規定，為「從舊從輕」之比較。另於比
    較時應就罪刑有關之共犯、未遂犯、想像競合犯、牽連犯、
    連續犯、結合犯，以及累犯加重、自首減輕暨其他法定加減
    原因（如身分加減）與加減比例等一切情形，本於統一性及
    整體性原則，綜其全部罪刑之結果而為比較。本院審酌：
（一）刑法第28條共犯，修正施行前規定「二人以上共同實施犯
      罪之行為者，皆為正犯」，修正施行後規定「二人以上共
      同實行犯罪之行為者，皆為正犯」，將舊法之「實施」修
      正為「實行」。原實施之概念，包含陰謀、預備、著手及
      實行等階段之行為，修正後僅共同實行犯罪行為始成立共
      同正犯，是新法共同正犯之範圍已有限縮，排除陰謀犯、
      預備犯之共同正犯，新舊法就共同正犯之範圍既因此有所
      變動，自屬犯罪後法律有所變更，而非純屬文字修正，應
      有新舊法比較適用之問題（最高法院96年度台上字第934
      號、第3773號判決），比較新舊法，以新法對行為人有利
      。
（二）刑法修正前具有刑法第55條牽連之關係者，從一重處斷，
      然修正後之刑法業已刪除第55條牽連犯之規定，則被告所
      犯數罪即應依修正後之數罪併罰之規定分論併罰。此刪除
      雖非犯罪構成要件之變更，但顯已影響行為人刑罰之法律
      效果，自屬法律有變更，仍應比較新舊法之規定。是比較
      結果，修正後之規定並非較有利於行為人。
（三）刑法修正後已刪除第56條之規定，依修正前成立刑法第56
      條連續犯者，以一罪論，但得加重其刑至二分之一；惟如
      依新法之規定，因連續犯業經刪除，即應按數罪之規定予
      以分論併罰，數罪併罰之結果，顯較諸以一罪論而加重其
      刑至二分之一之結果不利於行為人。比較新舊法結果，以
      適用修正前連續犯規定對行為人有利。
（四）修正後刑法第33條第5 款規定「罰金：新臺幣1000元以上
      ，以百元計算之。」與修正前刑法第33條第5 款規定「罰
      金：1 元以上。」不同，本案罰金刑最低度部分，經比較
      新舊法結果，以舊法有利於被告。
（五）又修正後刑法第47條、第49條關於累犯之規定，乃以出於
      故意再犯有期徒刑以上之罪者為限，並增訂強制工作免其
      執行或執行完畢後，5 年內故意再犯有期徒刑以上之罪者
      ，以累犯論之規定（擬制累犯）；且刪除「依軍法」受裁
      判者，不適用累犯之規定，以求司法與軍法一致。是以修
      正後之累犯範圍已有所減縮及擴張，當屬科刑規範事項之
      變更，應依修正後刑法第2 條「從舊從輕」原則比較新舊
      法之適用（參考最高法院96年臺上字第4769號判決）。比
      較結果以新法對行為人有利。（被告丁○○部分）。
（六）修正前刑法第51條第5 款規定：「數罪併罰，分別宣告其
      罪之刑，…宣告多數有期徒刑者，於各刑中之最長期以上
      ，各刑合併之刑期以下，定其刑期。但不得逾20年。」修
      正後之刑法第51條第5 款則規定：「宣告多數有期徒刑者
      ，於各刑中之最長期以上，各刑合併之刑期以下，定其刑
      期。但不得逾30年。」經比較新、舊法結果，修正後之刑
      法並非較有利於行為人，依刑法第2 條第1項 前段之規定
      ，仍應依修正前之刑法第51條定其應執行之刑。（被告丁○○部分）。
（七）經綜合上述全部罪刑比較結果，被告行為後之法律均無較
      有利被告之情形，故本件應依刑法第2 條第1 項前段適用
      刑法修正前之規定。
二、核被告乙○○所為，係違反政府採購法第87條第1 項、第5
    項之意圖使廠商不為投標而施脅迫罪（即脅迫廠商使其不為
    投標民族村部落整治工程）及意圖影響採購結果而借用他人
    名義及證件投標罪。核被告己○○所為，係違反政府採購法
    第87條第1 項意圖使廠商不為投標而施脅迫罪（即脅迫廠商
    使其不為投標民族村部落整治工程）。核被告丁○○所為，
    係違反政府採購法第87條第1 項之意圖使廠商不為投標而施
    脅迫罪（即脅迫廠商使其不為投標民族村部落整治工程及道
    路駁崁改善工程）及刑法第305 條恐嚇危害安全罪（即恐嚇
    庚○○）。又公訴意旨及原審公訴檢察官補充理由書（見原
    審卷第64頁）認被告乙○○、己○○、丁○○3 人就94年9
    月9 日在三民鄉公所阻撓有意參與投標廠商之犯行係違反政
    府採購法第87條第4 項之意圖使廠商影響決標價格或獲取不
    當利益，而以其他方式之合意，使廠商不為投標或不為價格
    之競爭罪，容有未洽，惟其起訴之基本社會事實同一，本院
    自得予以審理，並予變更起訴法條。按「共同正犯之意思聯
    絡，原不以數人間直接發生為限，即有間接之聯絡者，亦包
    括在內。如甲分別邀約乙、丙犯罪，雖乙、丙間並無直接之
    聯絡，亦無礙於其為共同正犯之成立」（最高法院77年台上
    字第2135號判例）。被告乙○○、己○○、丁○○與蔡姓男
    子、「阿弟仔」及另2 名真實姓名年籍不詳之成年男子間，
    就上開民族村部落整治工程部分意圖使廠商不為投標而施脅
    迫，所犯政府採購法第87條第1 項犯行間；及被告丁○○與
    蔡姓男子間就其於94年10月17日所為違反政府採購法第87條
    第1 項犯行間，分別有犯意聯絡及行為分擔，均為共同正犯
    。又被告乙○○於94年7 月4 日、94年9 月9 日先後2 次借
    牌投標犯行；被告丁○○於94年9 月9 日、94年10月17日先
    後二次違反政府採購法第87條第1 項之犯行；暨被告丁○○
    於95年3 月2 日下午3 時47分許、5 時許先後2 次恐嚇危害
    庚○○人身安全之犯行，各均時間緊接、方法相同，各觸犯
    構成要件相同之罪名，顯各係基於概括犯意為之，均各為連
    續犯，均應依95年7 月1 日施行修正前之刑法第56條規定論
    以一罪，並均加重其刑。被告乙○○借用駿承公司之名義以
    參與工程投標，並為標得工程，意圖使廠商不為投標而施脅
    迫手段，故其所犯上開二罪間，有方法、結果之牽連關係，
    應從一重之違反政府採購法第87條第1 項之罪處斷。公訴意
    旨認被告乙○○所犯上開二罪間應予分論併罰，容有誤會。
    又被告乙○○、己○○、丁○○以脅迫之手段使欲參與投標
    之廠商不為投標，妨害各該參與投標廠商行使權利，藉以使
    廠商不為投標之利益，應逕論以違反政府採購法第87條第1
    項之罪，不再論刑法第304 條第1 項之強制罪（被告3 人就
    民族村部落整治工程部分及被告丁○○就道路駁崁改善工程
    部分）、第305 條恐嚇罪（被告丁○○就道路駁崁改善工程
    部分。以上參考最高法院96年台上字第6618號判決意旨）。
    公訴意旨認被告丁○○、己○○所犯刑法第304 條強制罪與
    違反政府採購法第87條第4 項之罪間，犯意各別，應予分論
    併罰；被告丁○○觸犯此部分刑法第305 條及政府採購法第
    87條第1 項二罪名，為想像競合關係，均有未洽。被告丁○○所犯違反政府採購法第87條第1 項之罪與其恐嚇庚○○所
    犯刑法第305 條之罪，其犯意各別，行為互殊，應予分論併
    罰。
三、原審論處被告乙○○、己○○、丁○○3 人罪刑，並認被告
    乙○○、丁○○就後述理由四被訴部分，均不成立犯罪，惟
    因與渠等上述經起訴而論罪科刑部分有裁判上一罪關係，而
    不另為無罪之預知，固均非無見。惟查：（一）被告乙○○
    、己○○部分，均合於中華民國96年罪犯減刑條例減刑之規
    定，原審未及適用該條例予以減刑，自有未合；（二）有如
    前述，被告乙○○、己○○、丁○○以脅迫之手段使欲參與
    投標之廠商不為投標，妨害各該參與投標廠商行使權利，藉
    以使廠商不為投標之利益，應逕論以違反政府採購法第87條
    第1 項之罪，不再論刑法第304 條第1 項之強制罪、第305
    條之恐嚇危害案罪，原判決認係一行為觸犯數罪名，應依刑
    法第55條規定，從一重之違反政府採購法第87條第1 項之罪
    處斷，亦有未洽；（三）有如前述，刑法關於共犯及累犯之
    規定，有新舊法比較之問題，原判決認無法律變更或有利不
    利之情形問題，應適用修正後刑法第28條、第47條第1 規定
    ，亦未盡洽。被告乙○○、己○○、丁○○3 人上訴意旨均
    否認犯罪，雖均無理由；檢察官上訴意旨仍認被告乙○○後
    述理由四、所載被訴部分犯罪，亦不足取（理由詳後述），
    但原判決此等部分既有上開可議之處，仍無可維持，應將原
    判決關於被告乙○○、己○○、丁○○3 人部分均撤銷改判
    。爰審酌被告乙○○為承包三民鄉公所之工程而借牌，致該
    工程發包單位無從正確審查投標廠商之資格，進而影響決標
    結果，又為貪圖承攬工程之利益，而發放相當於走路工之資
    費使其他廠商不予投標，致工程發包單位無從藉由投標程序
    將工程交由最適當之廠商施作，進而影響公共工程之支出成
    本及品質；又被告己○○為遂行使廠商不為投標之目的，而
    以言詞脅迫原欲參與投標廠商不為投標，其所為已然危及公
    共安全、社會秩序，不宜輕縱，惟念及被告乙○○犯後坦承
    部分犯行，且無前科，且借牌承攬之工程僅2 件，該上開民
    權國小通學道路護岸工程、民族村部落整治工程復均已如期
    完工、通過驗收，對社會所生危害尚屬非鉅；另被告己○○
    亦無前科，其依本件共同被告丁○○之指示而在場圍事，其
    涉案情節較共同被告丁○○為輕，被告丁○○意圖使廠商不
    為投標而施脅迫之案件有2 件，並連續恐嚇庚○○，暨被告
    3 人其他一切犯罪情狀，分別量處如主文第2 項、第3 項、
    第4 項所示之宣告刑，並均依中華民國96年罪犯減刑條例第
    2 條第1 項第3 款規定，各減其宣告刑刑期二分之一。（被
    告丁○○雖於上開條例施行前曾遭通緝，惟於該條例施行前
    之96年5 月17日即經緝獲（見原審卷笫208 頁），故仍得依
    上開條例之規定減刑），並就被告丁○○部分定其應執行之
    刑如主文所示。
四、公訴意旨又以：被告乙○○為能順利標得民權國小通學道路
    護岸工程，而委託蔡姓男子協助其順利得標，並由該名蔡姓
    男子以支付工程決標金4 ％為報酬之代價，委由丁○○出面
    處理，丁○○竟基於意圖使廠商不為投標，而施強暴、脅迫
    之故意，於94年7 月4 日在三民鄉公所投標現場，向欲參與
    投標之廠商許清恭恫稱：「倘執意投標將請吃子彈」、「三
    民鄉到甲仙鄉○○○○路」等語，致許清恭心生畏懼而放棄
    投標。因認被告乙○○、丁○○此部分另涉犯政府採購法第
    87條第1 項之意圖使廠商不為投標而施強暴、脅迫罪嫌云云
    。惟查：（1） 證人許清恭固證稱：94年7 月4 日伊曾遭丁○○恐嚇，…伊亦經常在三民鄉公所之工程投標場地看見丁○○，…嗣伊即未參與該（民權國小通學道路護岸）工程之
    投標等語（見原審卷第149 頁、第150 頁、第151 頁），並
    於警詢中指述：被告丁○○自93年起即在三民鄉公所為人圍
    事，伊與欲參與投標之廠商於94年7 月4 日在三民鄉公所2
    樓均遭丁○○以「不得投標，否則要讓你吃子彈」等語恫嚇
    等情（見警卷(一)第61頁）。惟細究證人許清恭於94年8 月31
    日前往高雄縣政府警察局刑事警察大隊主要係為檢舉桃源鄉
    公所荖濃溪河段興輝大橋上、下游500 公尺整治工程土石標
    售案已遭人綁標，並質疑桃源鄉公所投、開標承辦人員逕予
    宣佈上開工程流標，損及廠商權益，且於投、開標現場有六
    龜地區綽號「文仔」、「建宏」、「柳丁」等黑道份子出面
    阻攔欲參與投標之廠商等情（見警卷(一)第56頁），是以證人
    許清恭非在94年7 月4 日遭被告丁○○恐嚇後旋即報案，應
    可認定，故證人許清恭所指三民鄉公所於94年7 月4 日發包
    之民權國小通學道路護岸工程有黑道份子到場圍事，脅迫廠
    商不予投標云云，尚屬其片面指述，不得僅憑證人許清恭之
    前開證述，作為指證被告乙○○與被告丁○○間有何違反政
    府採購法第87條第1 項犯行之犯意聯絡與行為分擔之唯一證
    據。（2） 證人許清恭復證稱：伊不清楚丁○○係為何人出
    面處理此事等情明確（見原審卷第149 頁），再參諸民權國
    小通學道路護岸工程於94年7 月4 日進行工程發包投、開標
    作業，計有吉發土木包工業（負責人辛○○）、良義土木包
    工業（負責人周孔良）、鴻然營造有限公司（以下簡稱鴻然
    公司，負責人黃水玉）、全成土木包工業（負責人黃金常）
    、駿承公司（即被告乙○○借牌投標之公司）、侑田土木包
    工業（負責人羅忠猛）等6 家廠商參與投標，且各家廠商標
    價差價約在數萬元之間，差距不大，惟各該投標廠商之標價
    均高於三民鄉公所原定底價，嗣由投標價最低之駿承公司經
    兩次減價後，始以349 萬8000元得標，此有工程採購開、決
    標紀錄表1 件在卷可按（見證物卷第3 頁），顯見有多家廠
    商如期參與上開工程之投、開標作業，且其間競價激烈，尚
    難認有何不為競價或不為投標之事實，自無從推認被告乙○○向駿承公司借牌標得上開民權國小通學道路護岸工程有何
    與被告丁○○共同意圖使廠商不為投標，而施以脅迫之犯意
    聯絡。（3） 綜上所述，尚無從證明被告乙○○、丁○○就
    該民權國小通學道路護岸工程有何共同對參與投標之廠商施
    以脅迫手段，使其不為投標之情事。檢察官上訴意旨以被告
    乙○○此部分犯行，業經證人許清恭證述在卷，且雖有6 家
    廠商參與投標，但各家廠商標價差價均在數萬元之間，差距
    不大，且均高於三民鄉公所原定底價，嗣僅由駿承公司經2
    次減價而已349 萬8000元得標，均違反投標常情，足見上開
    廠商均為陪標廠商云云。惟查，原判決已敘明不能僅憑證人
    許清恭片面之詞而遽認被告乙○○、丁○○有此部分犯行之
    理由；至於6 家投標廠商標價差距不大，亦不能因此即推測
    其他廠商係陪標，此由縱非陪標而標價差距不大之情形，亦
    屬常見，即可得而明；又該工程嗣雖僅由駿承公司經2 次減
    價而得標，亦僅表示駿承公司得標之意願較高而已。凡此，
    均不能採為被告乙○○、丁○○有此部分被訴犯行之論據，
    是檢察官上述上訴理由並不足取。因公訴人認被告乙○○此
    部分犯行與其前開借用他人名義投標工程犯行間，有牽連犯
    之裁判上一罪關係；被告丁○○此部分犯行與前經本院審認
    之意圖使廠商不為投標民族村部落整治工程、道路駁崁改善
    工程，而施脅迫之犯行間，有連續犯之裁判上一罪關係，爰
    均不另為無罪之諭知。
乙、上訴駁回部分（即被告戊○○、甲○○、丙○○無罪部分）
    ：
一、公訴意旨以：被告戊○○係駿承公司之負責人，甲○○係僑
    春營造有限公司之負責人。乙○○（此部分業經本院認定成
    立犯罪）、丙○○因欲參與三民鄉公所發包之民權國小通學
    道路護岸工程、民族村部落整治工程及94年度下半年道路及
    駁崁改善工程，竟分別與戊○○、甲○○共同基於影響採購
    結果及獲取不當利益之概括犯意聯絡，連續於94年7 月4 日
    、94年9 月9 日、94年10月17日借用駿承公司及僑春公司名
    義，參與上開工程投標。因認被告戊○○、甲○○、丙○○
    3 人均涉犯政府採購法第87條第5 項罪嫌。被告丙○○另就
    上開道路駁崁改善工程部分，與同案被告丁○○、乙○○共
    同意圖使廠商不為投標，而施脅迫之犯行；因認被告另涉犯
    同法第87條第1 項之罪名云云。
二、按犯罪事實應依證據認定之，無證據不得認定其犯罪事實；
    又不能證明被告犯罪，應諭知無罪之判決，刑事訴訟法第15
    4 條第2 項、第301 條分別定有明文。次按刑事訴訟法上所
    謂認定犯罪事實之證據，係指足以認定被告確有犯罪行為之
    積極證據而言，如未能發現相當證據或證據不足以證明，自
    不能以推測或擬制之方法，以為裁判基礎（最高法院29年上
    字第3015號、40年台上字第86號判例參照）。而認定不利於
    被告之事實，須依積極證據，苟積極證據不足為不利被告之
    認定時，即應為有利於被告之認定，更不必有何有利之證據
    ；又認定犯罪事實所憑之證據，雖不以直接證據為限，間接
    證據亦包括在內，然而無論直接證據或間接證據，其為訴訟
    上之證明，須於通常一般之人均不致有所懷疑，而得確信其
    為真實之程度者，始得據為有罪之認定，倘其證明尚未達到
    此一程度，而有合理之懷疑存在而無從使事實審法院得有罪
    之確信時，即應由法院為諭知被告無罪之判決（最高法院30
    年上字第816 號、76年台上字第4986號判例要旨）。
三、訊據被告戊○○、甲○○、丙○○均堅詞否認有何違反政府
    採購法第87條第5 項之犯行，被告丙○○並否認就上開道路
    駁崁改善工程，有與同案被告丁○○、乙○○脅迫辛○○不
    得投標之行為。被告戊○○辯稱：伊為駿承公司之名義負責
    人，業務均係由其配偶陳慶清負責，伊對公司事務均未涉入
    ，公司營利事業登記證均係由陳慶清保管等語；被告甲○○
    則辯稱：伊係透過網路得悉道路駁崁改善工程發包一事，嗣
    即透過網路領標，並由伊之配偶林財春親自前往投標，伊與
    丙○○並無聯繫，更與丁○○素不相識，自無可能借牌予丙○○，亦無須透過丁○○圍事以利得標等語；被告丙○○則
    辯稱：伊經營正林土木包工業，並領有高雄縣政府營利事業
    登記證，自無庸另向他人借牌投標工程，伊與乙○○、丁○○等人均不熟識，且伊自始即未投標道路駁崁改善工程，自
    無可能與乙○○、丁○○等人有何犯意聯絡等語。
四、本件公訴人認被告戊○○、甲○○、丙○○等人涉犯政府採
    購法第87條第5 項之罪嫌，無非以：駿承公司之實際負責人
    陳慶清於偵查中供承確有借牌予乙○○之情事，被告丙○○
    則坦承認識甲○○、丁○○2 人，被告甲○○亦曾於94年間
    承攬三民鄉○○○○○道路駁崁改善工程，及三民鄉公所發
    包之民權國小通學道路護岸工程、民族村部落整治工程、道
    路駁崁改善工程之決標公告等，為其論據。經查：
（一）被告戊○○為駿承公司之名義負責人，駿承公司之實際業
      務均由其配偶陳慶清負責執行之事實，業據證人陳慶清證
      稱：伊為駿承公司之實際負責人，工程投標案件均由伊處
      理，戊○○僅係掛名負責人，…乙○○向駿承公司借牌投
      標一事，係乙○○直接對伊說的，戊○○並不知情，…係
      伊答應借牌予乙○○，…由伊將公司大、小章交給乙○○
      蓋用等語（見原審卷第170 頁、第171 頁、第172 頁），
      並為同案被告乙○○陳明在卷。惟查，夫妻間以妻名義登
      記為公司負責人，而實際業務均由夫掌理之情形，比比皆
      是。且夫妻間就生意上或專業領域上，互不過問，並非不
      可能，是以不能證明被告戊○○有參與公司經營，尚難僅
      憑被告戊○○登記為駿承公司名義負責人，遽認被告乙○○借用駿承公司名義及證件參與投標一事，被告戊○○知
      情，而以政府採購法第87條第5 項之罪名相繩。
（二）被告丙○○為正林土木包工業負責人之事實，有高雄縣政
      府營利事業登記證各1 紙在卷可憑（見原審卷第201 頁）
      ，被告甲○○則供稱：伊於投標道路駁崁工程前與丙○○
      、乙○○等人未有任何接觸，自無可能借牌予丙○○等語
      （見原審卷第50頁），被告乙○○亦供稱：伊未曾向僑春
      公司借牌，…丙○○既未與伊合夥，亦未參與民權國小通
      學道路護岸工程、民族村部落整治工程等語（見原審卷第
      50頁），故被告丙○○辯稱：伊自己即為領有牌照之土木
      營造商，無須借用他人名義及證件投標工程等語，核與事
      實相符，應屬可採。此外，本件復查無其他積極證據足認
      被告丙○○有何向被告林明春借牌、或與被告乙○○共同
      借牌投標民權國小通學道路護岸工程、民族村部落整治工
      程之犯行，公訴意旨認被告甲○○容任他人借用公司名義
      及證件參與投標、被告丙○○借用他人名義及證件投標之
      犯行云云，均乏證據證明，而不可採。
（三）又94年10月17日道路駁崁改善工程投、開標當日，本案共
      同被告丁○○確有前往證人辛○○住處對之施以脅迫，同
      日亦有圍事之黑道份子在三民鄉公所1 樓門口阻擋廠商進
      入會場投標之事實，固據證人辛○○證稱：伊於94年10月
      17日本來想要去（參加道路駁崁改善工程之）投標，但當
      天伊一開店門就有兩三個年輕人到伊店裡，叫伊不要去投
      標，…（提示警卷(二)第39頁94年9 月9 日現場蒐證錄影翻
      拍照片）照片中身著藍色格子衣服的人就是94年10月17日
      阻止伊前往投標，綽號「建宏」之人（即本案共同被告丁○○），丁○○叫伊不要去投標，否則會對伊不利，…之
      後則從他的腰際拿出1 支疑似槍枝的東西出來，且拿在手
      上給伊看，見伊不要去投標，…94年10月17日當日稍晚伊
      仍有前往三民鄉公所投標，但當時在門口有很多年輕人聚
      集在那裡，…其中一名膚色很黑的年輕人…攔住伊不讓伊
      上樓投標，…該年輕人對伊表示「『林董』說不可以上去
      ，有事情他會處理」（台語）等語（見原審卷第162 頁、
      第163 頁）。但查：（1） 據證人辛○○之上開證詞顯示
      ，上開阻攔辛○○投標之年輕人並未指明「林董」即為丙○○，乃證人辛○○憑其一己臆測，始認所謂「林董」即
      本案被告丙○○，自不得僅憑證人辛○○之片面臆測，遽
      予逕認被告丙○○於94年10月17日有何請託黑道份子在三
      民鄉公所阻撓廠商投標之犯行。況被告丙○○於94年10月
      17日既未在三民鄉公所現身，亦未參與上開工程投標，有
      94年10月17日道路駁崁改善工程開、決標紀錄表1 件足憑
      （見證物卷第95頁），證人即代表僑春公司前往投標之林
      財春亦證稱：伊在投標現場並未看見丙○○等語（見原審
      卷第160 頁），足見被告丙○○於前揭時、地確未前往投
      標道路駁崁改善工程，是以被告丙○○既未投標上開工程
      ，自無可能囑請黑道份子在投、開標現場為其圍事之理。
      再佐以證人即被害人辛○○前於警詢中係指述：（94年10
      月17日上午8 時2 分許）「建宏仔」（即本案共同被告丁○○）對伊表示三民鄉公所全部工程其兄弟（指黑道份子
      ）跟鄉長柯明德都包下來了，要伊以後都別想要承包三民
      鄉公所的工程等語（見警卷(一)第54頁），顯見丁○○向證
      人辛○○施脅迫時，已表明係為鄉長柯明德之利益為之，
      而與被告丙○○、甲○○無涉，自難認本件同案被告丁○○所為上開犯行與被告丙○○、甲○○間有何犯意聯絡或
      行為分擔。（2） 按三民鄉公所於94年10月17日進行道路
      駁崁改善工程之投、開標作業，經億栓營造有限公司、寶
      棋公司、僑春公司參與投標，經開標比價後，由僑春公司
      以最低價353 萬6000元得標乙情，有開、決標紀錄表1 件
      在卷可按（見證物卷第95頁）。觀諸該工程之開、決標紀
      錄表記載，億栓公司、寶棋公司與被告甲○○所經營之僑
      春公司之投標標價分別為354 萬元、357 萬5000元、353
      萬6000元，均低於三民鄉公所所定底價358 萬5000元，嗣
      由僑春公司以4000元之些微差價標得上開工程，足見各該
      廠商競價激烈，尚難認有何意圖影響決標價格而不為競價
      之情事存在，自不得逕以上開道路駁崁改善工程最後係由
      僑春公司得標，即遽以推認僑春公司負責人甲○○有何與
      本件被告丁○○共同意圖使廠商不為投標而施脅迫之犯意
      聯絡。（3） 上開道路駁崁改善工程之開標廠商簽到簿上
      雖僅有證人即被告甲○○之配偶林財春1 人代表僑春公司
      到場簽名（見證物卷第100 頁），惟三民鄉公所主辦開標
      之人員並未要求參與投、開標之廠商均應簽到乙情，已據
      證人許清恭證述在卷（見原審卷第150 頁），故僅憑上開
      簽到簿亦難執為對被告甲○○不利之認定。
五、綜上，本件檢察官所舉上開證據尚不能證明被告戊○○有何
    容任他人借用駿承公司名義及證件投標之認識與故意；亦不
    能證明被告丙○○有何借牌、或與被告丁○○、乙○○有何
    意圖使廠商不為投標而施脅迫之犯意聯絡；復未能證明被告
    甲○○有何容任他人使用僑春公司名義及證件投標工程。本
    件既查無其他積極證據足證被告戊○○、甲○○、丙○○就
    上開民權國小通學道路護岸工程、民族村部落整治工程、及
    道路駁崁改善工程有何其他違反政府採購法之犯行，揆諸前
    引規定及說明，此部分自應為被告戊○○、甲○○、丙○○
    等人無罪之諭知。
六、原審因而諭知被告戊○○、甲○○、丙○○3 人均無罪之判
    決，核無不合。檢察官上訴意旨以：（一）被告戊○○係上
    開駿承公司登記名義人，對於該公司事務理應過問，就上開
    借牌之事應知情；（二）上開道路駁崁改善工程，依證人辛○○之證詞，在投標現場指揮圍標之人即為被告丙○○，及
    投標3 家廠商均低於三民鄉公所所定底價投標，而僑春公司
    以些微差距得標，而認被告丙○○涉有脅迫辛○○不為投標
    之犯行；暨被告丙○○既為上開工程圍標之受益者，且該工
    程得標為橋春公司，則可認為被告丙○○係向橋春公司借牌
    無訛，是被告甲○○有出借執照與丙○○等語，仍認被告3
    人犯罪，係屬推測之詞，為無理由，均應予駁回。
丙、陳慶清將駿承公司名義及證件出借予被告乙○○投標工程之
    行為，應由檢察官另行偵辦。
據上論結，應依刑事訴訟法第368條、第369 條第1 項前段、第
364 條、第299 條第1 項前段、300 條，政府採購法第87條第1
項、第5 項，刑法第11條前段、第2 條第1 項前段，修正前刑法
第28條、第56條、第55條後段、第305 條、第51條第5 款，修正
前罰金罰鍰提高標準條例第1 條前段，中華民國96年罪犯減刑條
例第2 條第1 項第3 款、第7 條，判決如主文。
本案經檢察官彭南雄到庭執行職務。
中    華    民    國    97    年    3     月    6     日
                      刑事第六庭  審判長法  官  王憲義
                                        法  官  張盛喜
                                        法  官  邱永貴
以上正本證明與原本無異。
一、被告丁○○恐嚇危害安全罪部分，被告丁○○及檢察官均不
    得上訴。
二、被告戊○○、甲○○、丙○○部分，被告不得上訴；檢察官
    如不服本判決應於收受本判決後10日內向本院提出上訴書狀
    ，其未敘述上訴理由者，並得於提起上訴後10日內向本院補
    提理由書狀（均須按他造當事人之人數附繕本）「切勿逕送
    上級法院」。
三、其餘部分，如不服本判決應於收受本判決後10日內向本院提
    出上訴書狀，其未敘述上訴理由者，並得於提起上訴後10日
    內向本院補提理由書狀（均須按他造當事人之人數附繕本）
    「切勿逕送上級法院」。
中    華    民    國    97    年    3     月    6     日
                                        書記官  鄭翠芬
附錄本案論罪法條：
政府採購法第87條第1 項、第4 項、第5 項：
（第1 項）
意圖使廠商不為投標、違反其本意投標，或使得標廠商放棄得標
、得標後轉包或分包，而施強暴、脅迫、藥劑或催眠術者，處1
年以上7 年以下有期徒刑，得併科新臺幣300 萬元以下罰金。
（第4 項）
意圖影響決標價格或獲取不當利益，而以契約、協議或其他方式
之合意，使廠商不為投標或不為價格之競爭者，處6 月以上5 年
以下有期徒刑，得併科新臺幣100 萬元以下罰金。
（第5 項）
意圖影響採購結果或獲取不當利益，而借用他人名義或證件投標
者，處3 年以下有期徒刑，得併科新臺幣100 萬元以下罰金。容
許他人借用本人名義或證件參加投標者，亦同。
中華民國刑法第305 條：
以加害生命、身體、自由、名譽、財產之事，恐嚇他人致生危害
於安全者，處2 年以下有期徒刑、拘役或300 元以下罰金。


司法院資訊處製作；財團法人民間司法改革基金會備份。
